【裁判字號】    97,簡,393
【裁判日期】    980113
【裁判案由】    菸酒管理法
【裁判全文】
臺北高等行政法院判決
                                       97年度簡字第393號
原      告  甲○○
                          送達.
被      告  桃園縣政府
代  表  人  丙○○（縣長）
上列當事人間因菸酒管理法事件，原告不服財政部中華民國97年
6 月6 日台財訴字第09700252840 號（案號：00000000）訴願決
定，提起行政訴訟。本院判決如下：
    主  文
原告之訴駁回。
訴訟費用由原告負擔。
    事  實
壹、事實概要：
    被告所屬菸酒聯合查緝小組會同桃園縣警察局楊梅分局員警
    ，於民國（下同）96年12月26日下午3 時30分在原告經營之
    卡多里商店（營業處所：桃園縣桃園市○○○街28號1 樓）
    ，查獲其擺售逾期菸品，分別為：一、大衛杜夫特淡煙8 包
    ，有效日期：11/2007 ，每包販賣新臺幣（下同）70元；二
    、靚白大衛杜夫香煙10包，有效日期：11/2007 ，每包販賣
    70元；三、長壽白細長支淡菸2 包，有效日期：10.30.2007
    DSY ，每包販賣45元，合計20包，均已逾有效日期或期限，
    除當場查扣系爭過期菸品外，並以原告違反菸酒管理法第31
    條第2 項規定，爰依同法第56條第1 項第9 款規定，以97年
    4 月9 日府財金菸字第0970109765號處分書處罰鍰50,000元
    。原告不服，提起訴願，復遭財政部決定駁回，遂向本院提
    起行政訴訟。
貳、兩造聲明：
一、原告聲明：求為判決
(一)、訴願決定及原處分均撤銷。
(二)、訴訟費用由被告負擔。
二、被告聲明：求為判決如主文所示。
參、兩造之爭點：
一、原告主張之理由：
(一)、按行政程序法第165 條、第166 條、第167 條之規定，為實
    現一定之行政目的，行政機關有義務應先行輔導協助、勸告
    教導，對相對人行政指導時，應明示行政指導之目的內容及
    負責者等事項或以書面方式為之，落實給於改善之機會。然
    原告之商店係經被告營業登記在案，從92年營業至今，從未
    見行政主管機關函文教示或至現場宣導此案，執行人員查處
    時，僅稱網路上有宣導，惟年長者不盡然皆會使用電腦網路
    ，例如騎士應戴安全帽行政機關皆係宣導教導民眾後再處分
    之，對照本件顯未盡教示輔導之責。可見被告之行政行為草
    率，未以誠信之方法，保護人民正當合理之信賴，未對於當
    事人有利不利之情形一律注意，侵害當事人之個人權利。
(二)、被告未依民法第73條之法定方式，96年12月26日僅有1 張現
    場紀錄表，97年4 月11日原告即收受行政處分書，未依行政
    程序法102 條規定給予陳述意見之機會，被告竟稱96年12月
    31日有發函通知原告陳述，疑為造假。且本件執行人員查處
    該案之現場紀錄表內，對於負責人甲○○之姓名、身份證字
    號處，引用不實指印，原告與女兒之身分不同，有如簽甲名
    卻蓋乙手印，違反邏輯認定事實，依照憲法第24條規定，已
    違法侵害當事人權利。被告執行時急迫、草率、引導在場人
    在負責人欄位按指印，係趁在場人無經驗並意圖草率了案，
    違反民法第74條、第148 條以及刑法第211 條、第213 條有
    關偽造文書之規定，更並未即時告知原告。
(三)、菸品之製造、生產在包裝上要明確標示製造日期、到期日期
    及推算日，若標示不實、不明確或設計欠缺，恐有混淆欺騙
    之行為。然本件不只被扣菸品有以上疑慮，經逐一清查發現
    所有菸品在包裝上，都未標示製造日期，且都為有效日，實
    為誤導商家、魚目混珠之行為，實為不妥。本件依照刑法第
    26條規定，並未造成他人之損害或危險之結果，不應處罰。
    況原告營業登記資本額僅2 萬元，罰鍰結果卻為5 萬元，不
    符比例原則，對當事人亦顯失公平。
二、被告主張之理由：
(一)、本案係販賣逾期香菸違反菸酒管理法之規定，對於菸品有效
    期限是否逾期，在菸盒上清楚標示日期，商家應易於辨識，
    竟疏忽自行檢查，而依賴菸商業務人員檢查，原告應注意而
    不注意，核有過失，自應受罰。因現場簽名捺手印人為負責
    人之女兒乙○○，係被告至查緝商店現場時，只有乙○○及
    其先生在場，據其敘述負責人為其母親（即原告），住在臺
    北縣樹林市○○路187 巷24號3 樓，由其看店，本案有關商
    店及負責人等資料，悉由乙○○提供，雖非登記上負責人，
    但已令人信其為實際經營者，故請其簽名捺印並無不妥，乙
    ○○確係原告之長女。當時為避免爭議，請其簽名捺印一一
    確認，當時乙○○並未拒絕簽蓋亦無表示異議。況且現場處
    理紀錄表簽名捺印者，本不限於登記上負責人。
(二)、菸酒管理法係依據憲法第170 條規定經立法院通過，89年4
    月19日總統公布，並於91年1 月1 日施行，公布施行以來，
    被告每年均有宣導，相關規定財政部國庫署網站均可查詢，
    依行政罰法第8 條規定，不得因不知法規而免除行政處罰責
    任。被告確有依據行政程序法第102 條規定，於作成行政處
    分前給予陳述意見之機會，在96年12月31日發陳述意見通知
    書通知陳述，且於97年1 月10日收到陳述意見書，可證明原
    告知悉本案。本案執行人員依法執行並有執法員警在場，絕
    無原告所謂「以欺騙行為稱配合態度不錯，罰輕則僅罰1 萬
    元罰鍰」情事，依菸酒管理法第56條規定至少處5 萬元以上
    罰鍰，且原告於事後陳述、訴願時並未提及，顯為其捏造之
    詞。至於比例原則之問題事實上已列入考量範圍內，故依菸
    酒管理法第56條規定處最低5 萬元罰鍰。菸酒管理法對於走
    私、劣質和逾期菸品販賣有不同規定，處罰輕重自不同，其
    規定將影響消費大眾健康之保障。又依據同法第32條第1 項
    第7 款規定，菸品可標示有效日期或產製日期，但標示產製
    日期者，應加註有效期限，若僅標示有效日期，而未標產製
    日期，並無違法。
(三)、本案關鍵在查獲卡多里商店於貨架上販賣逾期香菸，違反菸
    酒管理法第31條第2 項規定，此有證物20包香菸及照片為證
    ，現場有執法員警，此事實原告亦坦承不諱，被告依菸酒管
    理法第56條處50,000元罰鍰，並無不當，惟原告不服處分及
    訴願之決定，而提起訴願及行政訴訟，辯稱難以辨識、夕陽
    商家、負責人逾60歲、不知法、未宣導、教示輔導、未標製
    造日期等等為由模糊焦點，實不可採信。
    理  由
甲、程序方面：
    本件係因不服行政機關所為20萬元以下罰鍰處分而涉訟之事
    件，依行政訴訟法第229 條第1 項第2 款規定，應適用簡易
    程序（行政訴訟法第229 條第1 項所定適用簡易程序之數額
    3 萬元，業經司法院以92年9 月17日院台廳行一字第23681
    號令增至20萬元，並定於93年1 月1 日實施），本院並依同
    法第233 條第1 項規定，不經言詞辯論，逕行裁判。
乙、實體方面：
一、按「菸酒逾有效日期或期限者，不得販賣。」、「主管機關
    對於涉嫌之私菸、私酒、劣菸或劣酒，得予以封存或扣押，
    並抽樣查核檢驗。其有繼續發酵或危害環境衛生之虞者，得
    為必要之處置。」、「有下列各款情形之一者，處新臺幣5
    萬元以上25萬元以下罰鍰：…九、菸酒業者違反第31條第2
    項規定販賣逾有效日期或期限之菸酒。…」菸酒管理法第31
    條第2 項、第41條第1 項、第56條第1 項第9 款分別定有明
    文。
二、經查，原告係經營菸酒零售業之卡多里商店負責人（營業處
    所：桃園縣桃園市○○○街28號1 樓）。被告所屬菸酒聯合
    查緝小組會同桃園縣警察局楊梅分局員警，於96年12月26日
    下午3 時30分在該店查獲原告擺售逾期菸品，分別為：(一)、
    大衛杜夫特淡煙8 包，有效日期：11/2007 ，每包販賣70元
    ；(二)、靚白大衛杜夫香煙10包，有效日期：11/2007 ，每包
    販賣70元；(三)、長壽白細長支淡菸2 包，有效日期：10.30.
    2007 DSY，每包販賣45元，合計20包，均已逾有效日期或期
    限等事實，業有查獲違法嫌疑菸酒案件現場處理紀錄表、扣
    押物收據、照片、營利事業登記證等件影本附卷可稽（見原
    處分卷第1-9 頁；本院卷第16-17 頁），且為兩造所不爭，
    自堪信為真實。核原告以販售菸品為業，對所販售之菸品是
    否逾期，自應盡其注意義務，況系爭查獲逾期菸品之包裝盒
    上均有清楚標示有效日期，為原告所易於辨識，其應注意能
    注意且無不能注意審視包裝盒上之標示，即遽予販售，自有
    過失。從而，被告審酌原告違章情節，除當場查扣系爭過期
    菸品外，並以原告違反菸酒管理法第31條第2 項規定，爰依
    同法第56條第1 項第9 款規定，以97年4 月9 日府財金菸字
    第09 70109765 號處分書裁處原告法定最低罰鍰50,000元，
    於法自無不合。
三、原告起訴主張：其經營之商店從92年營業至今，從未見行政
    主管機關函文教示或至現場宣導菸酒管理法規，執行人員查
    處時竟僅稱網路上有宣導，根本未盡教示輔導之責。可見被
    告之行政行為草率，不僅未給予陳述意見之機會，亦未以誠
    信之方法，保護人民正當合理之信賴，未對於當事人有利不
    利之情形一律注意，侵害當事人之個人權利。被告執行時急
    迫、草率、引導在場人在負責人欄位按指印，係趁在場人無
    經驗並意圖草率了案，違反民法第74條、第148 條以及刑法
    第211 條、第213 條有關偽造文書之規定，更並未即時告知
    原告。本件經逐一清查發現所有菸品在包裝上都未標示製造
    日期，且都為有效日，實為誤導商家之行為。又原告既未造
    成他人之損害或危險之結果，不應處罰，況原告營業登記資
    本額僅2 萬元，罰鍰結果卻為5 萬元，不符比例原則，亦顯
    失公平云云。
四、然按「不得因不知法規而免除行政處罰責任。」行政罰法第
    8 條著有規定；且觀諸前揭菸酒管理法第56條第1 項條文，
    亦無行政機關於裁罰前應先行勸導或限期改善之規定，是原
    告指摘被告未盡教示輔導之責，已有誤解。且被告係於97年
    4 月9 日為系爭處分，於其處分前，業以96年12月31日財菸
    字第0960439958號函通知原告陳述意見，而原告亦於97年1
    月10日提出陳述意見書，有該通知及原告之陳述意見書影本
    在卷可憑（見原處分卷第10-12 頁），並無未予原告陳述意
    見機會或造假情事。又被告查緝當時原告並未在場，而係其
    女乙○○在場，乃為兩造所不爭，則被告執行人員請在場之
    乙○○於現場處理紀錄表上簽名並按捺指印，亦無何引用不
    實指印，違法侵害當事人權利或簽甲方名而蓋用乙方手印之
    情形；而黃女於查緝當時已逾35歲（見本院卷第42頁戶役政
    連絡作業系統），對紀錄表所載內容當否及其簽名捺指印之
    效果非無能力辨明，是亦難認被告執行人員有何趁黃女無經
    驗而引導或欺騙情事，遑論原告就此亦未舉證以實其說。再
    上開法律既規定「菸酒業者違反第31條第2 項規定販賣逾有
    效日期或期限之菸酒。」即應處罰，而不以生損害或危險之
    結果為要件，是原告主張所有菸品在包裝上都未標示製造日
    期，且都為有效日，其既未造成他人之損害或危險之結果，
    不應處罰云云，亦有誤解，仍無可取。至裁罰金額多寡係以
    法律明文規定為據，與受處分人之資本額無關，是行政機關
    僅於法律規定罰鍰金額上、下限範圍內有裁量權，並無逾法
    定範圍裁罰之權限，本件被告既以法定最低罰鍰金額裁罰原
    告，其依法行政，自亦無何違反比例原則可言。故原告上開
    主張，俱無可採。
五、綜上所述，原告之主張尚無可採。被告以原告違反菸酒管理
    法第31條第2 項規定，依同法第56條第1 項第9 款規定，裁
    處原告罰鍰5 萬元，於法並無不合，訴願決定予以維持，亦
    無違誤，原告猶執前詞，訴請撤銷，為無理由，爰不經言詞
    辯論，予以駁回。
六、本件事證已臻明確，兩造其餘攻擊防禦方法經本院審酌後，
    核與本件判決結果均不生影響，故不再逐項論述，附敘明之
    。
據上論結，本件原告之訴為無理由，爰依行政訴訟法第236 條、
第233 條第1 項、第98條第1 項前段判決如主文。
中    華    民    國    98    年     1    月   13     日
                    臺北高等行政法院第七庭
                                    法  官  林玫君
上為正本係照原本作成。
本件以訴訟事件所涉及之法律見解具有原則性者為限，始得於本
判決送達後20日內向本院提出上訴狀並表明上訴理由，如已於本
判決宣示後送達前提起上訴者，應於判決送達後20日內補具上訴
理由（均按他造人數附繕本），且經最高行政法院許可後方得上
訴。
中    華    民    國    98    年     1    月   13     日
                                    書記官  黃玉鈴


司法院資訊處製作；財團法人民間司法改革基金會備份。
